【裁判字號】    99,台上,72
【裁判日期】    990107
【裁判案由】    偽造有價證券
【裁判全文】
最高法院刑事判決                九十九年度台上字第七二號
上  訴  人  甲○○原名賴家蓁.
            乙○○
上列上訴人等因偽造有價證券案件，不服台灣高等法院中華民國
九十八年八月四日第二審判決（九十七年度上訴字第四三０四號
，起訴案號：台灣板橋地方法院檢察署九十五年度偵字第一七六
００號、第一八二六三號、第二二一七八號、第二三八０一號、
第二五一四七號），提起上訴，本院判決如下：
    主  文
原判決撤銷，發回台灣高等法院。
    理  由
本件原判決撤銷第一審論處上訴人甲○○、乙○○共同連續意圖
供行使之用，而偽造有價證券罪刑之判決，依修正前刑法第五十
六條連續犯、第五十五條牽連犯規定，從一重改判仍論處甲○○
、乙○○共同連續意圖供行使之用，而偽造有價證券罪刑，固非
無見。
惟查：(一)、判決不載理由者當然為違背法令，所謂判決不載理由
，係指依法應記載於判決理由內之事項不予記載，或記載不完備
者而言，此為刑事訴訟法第三百七十九條第十四款前段之當然解
釋，而有罪之判決書，對於被告有利之證據不採納者，應說明其
理由，復為刑事訴訟法第三百十條第二款所明定，故有罪判決書
對於被告有利之證據，如不加以採納，必須說明其不予採納之理
由，否則即難謂非判決不備理由之違法。原判決理由說明依證
人丙○○於偵查中及第一審審理時具結證稱：伊係於民國九十五
年二月向朝本營造工程股份有限公司（下稱朝本公司）之實際負
責人甲○○購買朝本公司之股權（名義上負責人係陳明賢），伊
交付現金予甲○○，甲○○則交付朝本公司之印章、台中商業銀
行台北分行支票簿及陳明賢之印章等物，嗣因甲○○先前曾簽發
、使用朝本公司之台中商業銀行台北分行支票，伊為了保持公司
信用，才以私人身分另借甲○○新台幣（下同）三百多萬元等語
，核與證人陳明賢於第一審審理時證稱：九十五年二月十三日甲
○○將朝本公司之大小章、支票交予丙○○等情相符，並有九十
五年二月十三日股權讓渡契約書附卷可參；而依上開股權讓渡契
約書所載文義觀之，甲○○顯係將其所有之朝本公司全部股權（
含甲級營造廠資格）轉讓予丙○○，且清楚劃分簽約前後彼此間
之權利義務關係，並無任何借款利息如何計算抑或借款期限屆至
如何變更返還朝本公司等有關借貸之約定，倘雙方果係存在借貸
關係，丙○○要無於本案捨棄期間利息而堅持主張係屬買賣之理
；再參以甲○○於簽約後，確交付朝本公司之大小章及支票簿等
物，並旋向經濟部中部辦公室、台北縣政府辦理將朝本公司董事
長及營利事業負責人變更登記為丙○○等節。足徵丙○○應於九
十五年三月八日前，即已履行該合約應盡之義務，若甲○○仍有
繼續經營朝本公司之意，其既自承當時手中僅有上開台中商業銀
行台北分行之支票簿，並已連同印章一併交予丙○○，則甲○○
要如何以朝本公司名義對外簽發支票使用？況丙○○於成為朝本
公司負責人後，於九十五年三月十六日至同年七月五日之期間內
，尚陸續匯款共三百餘萬元至朝本公司之台中商業銀行台北分行
帳戶內，倘非丙○○確有意擔任朝本公司負責人，有何必要長期
（已逾甲○○所辯當初約定借款三個月之期限）維護朝本公司之
票據信用？在在足見甲○○將朝本公司全部股權轉讓予丙○○，
係基於雙方之買賣關係，而非擔保其與丙○○間之借貸關係等由
（見原判決書第八頁倒數第二行至第十頁第二十行）。然甲○○
係向丙○○借款五百萬元，月息九分，雙方並約定由甲○○將朝
本公司之股權移轉予丙○○以為擔保，甲○○於三個月內還清借
款後，丙○○即應將朝本公司之股權返還甲○○，當時甲○○及
陳明賢並簽發一張五百萬元之本票作為擔保，丙○○亦事先簽立
轉讓書予甲○○等情，迭據甲○○供承在卷（見偵字第一七六０
０號卷(一)第二五三、二五四、二六九頁，第一審卷(一)第一三九、
一四０頁，第一審卷(二)第一三一、一三二頁），核與陳明賢於第
一審審理時證稱：當時伊確有簽發一張五百萬元之本票交予丙○
○等語相符（見第一審卷(二)第一三七頁）；且證人詹順清於偵查
中亦證稱：丙○○與甲○○是借貸關係，伊在朝本公司上班時，
甲○○有提過，丙○○也會來公司談債務的事等語（見偵字第一
七六００號卷(二)第三七六頁、偵字第一七六００號卷(四)第六頁）
，其於第一審審理時亦證稱：伊知道九十五年二月間朝本公司股
權移轉登記予丙○○一事，當時丙○○到朝本公司來說要借錢予
甲○○，月息九分，且須將朝本公司過戶作擔保以保障丙○○之
權益，因為公司的牌（按應指營造牌）若要賣的話，還是可以賣
到蠻高的價錢，後來公司股權移轉登記也是伊辦理的等語（見原
審卷第二七三、二七四頁）。倘若非虛，甲○○若確係以五百萬
元出售朝本公司予丙○○，何須約定甲○○應按月支付利息予丙
○○？甲○○、陳明賢又何庸簽發五百萬元之本票交予丙○○以
為擔保？九十五年四月十日丙○○為逼迫甲○○還款，曾與甲
○○在丙○○所經營之台新當舖協商，嗣則由甲○○另尋保證人
簽立七百萬元之保證書交予丙○○等情，亦據甲○○於第一審審
理時具狀及當庭供稱：九十五年四月間，丙○○為了要伊還錢，
將伊強押到台新當舖（按甲○○告訴丙○○涉犯妨害自由罪嫌，
業經台灣板橋地方法院檢察署檢察官以九十六年度偵字第七一０
五號為不起訴處分〈見第一審卷(二)第三十六、三十七頁〉），當
時張宏文到台新當舖與丙○○溝通後，丙○○同意伊找茹小姐作
擔保，後來簽下七百萬元的保證書，丙○○才讓伊回家等語（見
第一審卷(一)第八０頁之刑事理由狀，及同卷(二)第六十七、二一三
、二一四頁），核與證人張宏文於第一審審理時證稱：甲○○到
台新當舖之事係乙○○告訴伊，伊到台新當舖與丙○○協商，他
們是為了金錢借貸之事，伊知道是幾百萬元的借貸，但實際金額
伊不清楚，因為甲○○沒有還錢，丙○○不讓甲○○離開，後來
協商之後，找一位茹小姐幫甲○○保證，伊坐丙○○的車子，陪
甲○○到桃園縣龍潭渴望園的社區找茹小姐，看甲○○什麼時候
還錢，要茹小姐保證等語相符（見第一審卷(二)第六十一至六十三
頁）；丙○○於第一審審理時雖證稱：當初甲○○曾簽發、使用
朝本公司之台中商業銀行台北分行支票，伊為了要保持公司信用
，所以先借甲○○三百多萬元，伊跟甲○○只有這筆借貸關係，
嗣至九十五年四月間，伊陸陸續續收到朝本公司國稅局的單子，
伊覺得奇怪，就去找甲○○，並請她說明這筆錢怎麼償還，伊要
甲○○找保證人，所以就請她到龍潭茹小姐家等語（見第一審卷
(二)第一二三、一二四頁）。惟丙○○係於九十五年三月十六日至
七月五日陸續匯款三百三十三萬一千六百五十元至朝本公司台中
商業銀行台北分行，此有丙○○所出具之匯款明細及匯款申請書
在卷可憑（見偵字第七六七五號卷第一三三至一三六頁），截至
甲○○於九十五年四月十日在台新當舖與丙○○協商債務時為止
，丙○○總計匯款二百七十九萬五千元至朝本公司上開帳戶內，
顯與丙○○上開所證當日在台新當舖係為處理上開該筆三百多萬
元之私人借貸不符，亦與茹小姐上開簽立七百萬元之保證書所欲
擔保之債務相去甚遠。而丙○○與甲○○既僅有該筆三百多萬元
之私人借貸，則甲○○辯稱：該筆五百萬元係借貸關係，丙○○
是要伊還款，所以才在台新當舖協商債務償還事宜等語，似非無
據，否則彼此間若係買賣關係，既已銀貨兩訖，豈有事後再度協
商，並要求甲○○另行尋覓保證人之理？依卷附甲○○所提出
之股權轉讓變更申請書（見第一審卷(一)第二三六、二三七頁），
其上記載：本人持有朝本公司股權八百萬股，業經讓與後開受讓
人所有，即請照章辦理變更登記等語，並經丙○○、倪大于在轉
讓人欄簽名（按倪大于係丙○○之員工，業據丙○○於偵查中證
述在卷〈見偵字第一七六００號卷(二)第一一三頁〉）。若該股權
轉讓變更申請書即係甲○○上開所稱由丙○○事先所簽立之轉讓
書，且其上丙○○、倪大于之簽名亦屬真正，則丙○○若確係以
五百萬元購買朝本公司，即無預立股權轉讓變更申請書交甲○○
收執之理。是甲○○辯稱：伊將朝本公司轉讓予丙○○係為擔保
五百萬元之借貸關係，若伊於三個月內還清借款，丙○○即應將
朝本公司之股權返還予伊，丙○○當時並事先簽立轉讓書交予伊
等語，是否不足採信，即非無研求之餘地。原判決事實認定甲
○○、乙○○於九十五年五月底某日，在台北市○○路附近，復
承前偽造有價證券以供行使之概括犯意聯絡，未經丙○○同意或
授權，而由甲○○盜蓋朝本公司印章，偽造如原判決附表二編號
十二、十三所示之支票二紙完成後，持向不知情之朱長慶行使調
借款項，嗣朱長慶再持該二紙支票向劉木金借得三十三萬五千元
等情（見原判決書第五頁第十二至十七行），因認甲○○、乙○
○此部分亦係偽造有價證券之共同正犯。然理由欄並未說明其論
斷之依據，及其二人何以構成共同正犯之理由，已有違誤。再者
，依證人朱長慶於警詢及偵查中證稱：原判決附表一編號十二、
十三所示之該二紙支票，係甲○○於九十五年五月下旬左右，在
台北市○○路附近交給伊，拜託伊向劉木金調借現金三十三萬五
千元等語（見偵字第一九八七三號卷第十三、五０、五十一頁）
，及甲○○於第一審審理時證稱：乙○○進公司後，有關朝本公
司支票的簽發都是伊自己做決定，他不知道簽發支票要蓋用何人
的章，支票亦是由伊簽發等語（見第一審卷(二)第二一六、二一七
頁）。是如甲○○此部分行為成立犯罪，乙○○是否有參與此部
分偽造有價證券犯行，而應成立共同正犯，尚非無疑。原判決就
上開有利於甲○○、乙○○之證據未予採納，亦未說明何以不採
之理由，自有判決理由不備之違誤。(二)、依上開詹順清於偵查中
及第一審審理時所證，甲○○向丙○○借貸五百萬元一事，顯係
其親自聽聞自甲○○與丙○○之對話。原判決理由明詹順清既
不知甲○○與丙○○實際借款金額及簽立股權讓渡書事宜，則其
所稱甲○○與丙○○間為借貸而非公司買賣，當屬個人臆測之詞
等由（見原判決書第十二頁第十五至十七行），顯與證據法則有
違。上訴意旨指摘原判決違法，尚非全無理由，應認有發更審之
原因。又原判決理由欄不另為無罪諭知部分，基於審判不可分原
則，應併予發回
據上論結，應依刑事訴訟法第三百九十七條、第四百零一條，判
決如主文。
中    華    民    國  九十九  年    一    月    七    日
                      最高法院刑事第十三庭
                          審判長法官  賴  忠  星
                                法官  呂  丹  玉
                                法官  吳      燦
                                法官  蔡  名  曜
                                法官  葉  麗  霞
      本件正本證明與原本無異
                                      書  記  官
中    華    民    國  九十九  年    一    月   十三   日
                                                      Ｅ

司法院資訊處製作；財團法人民間司法改革基金會備份。
